臺灣臺中地方法院民事判決　　　　　　　93年度訴字第1601號
原　　　告　丁　○
　　　　　　辛○○
　　　　　　壬　○
共　　　同
訴訟代理人　賴壽男律師
被　　　告　己○○
　　　　　　戊○○○
　　　　　　財政部國有財產局
法定代理人　乙○○
訴訟代理人　庚○○
被　　　告　甲○○
　　　　　　丙○○
　　　　　　癸○○
　　　　　　子○○
上列當事人間請求分割共有物事件，本院於民國94年10月11日言
詞辯論終結，判決如下：
    主    文
兩造共有坐落臺中市○區○○○段一二六之四地號、地目建、面
積零點零陸柒壹公頃土地，應予分割為如附圖一所示，即如附圖
一Ａ部分面積零點零壹壹柒玖捌公頃，由被告己○○取得；Ｆ部
分面積零點零壹玖陸陸壹公頃，由被告丙○○取得；Ｅ部分面積
零點零零伍伍伍陸公頃，由被告甲○○取得；Ｂ部分面積零點零
零貳零壹公頃，由原告丁○、辛○○依應有部分二比一之比例
保持共有；Ｃ部分面積零點零壹玖貳柒肆公頃，由被告戊○○○
取得；Ｄ部分面積零點零零零柒肆陸公頃，由被告財政部國有財
產局取得；Ｇ部分面積零點零零壹肆貳公頃，由被告癸○○取
得；Ｈ部分面積零點零零陸柒壹零公頃，由被告子○○取得。
訴訟費用由被告己○○負擔一二００分之二一一、被告丙○○負
擔三九六００分之一一六０三、被告甲○○負擔三九六００分之
三二七九、被告戊○○○負擔三九六００分之一一三七五、被告
財政部國有財產局負擔四九五０分之五五、被告癸○○負擔一０
０分之二、被告子○○負擔六十分之六，原告丁○負擔一００分
之二，原告辛○○負擔一００分之一。
    事實及理由
一、本件被告己○○、戊○○○、癸○○經合法通知，均未於言
    詞辯論期日到場，核無民事訴訟法第386條所列各款情形，
    爰依原告之聲請，由其一造辯論而為判決。
二、次按訴訟繫屬中為訴訟標的之法律關係，雖移轉於第三人，
    於訴訟無影響，為民事訴訟法第254條第1項前段所明定。本
    件原告壬○於起訴時原為後述系爭土地之共有人之一，其雖
    於訴訟繫屬中，將其應有部分1/100移轉登記予原告丁○所
    有，然揆諸前揭規定，此項移轉行為對本件訴訟並無影響，
    合先敘明。
三、原告起訴主張：坐落臺中市○區○○○段126之4地號，地目
    建，面積0.0671公頃之土地（下稱系爭土地）為兩造共有，
    原告丁○應有部分為2/100、原告辛○○應有部分為1/100，
    被告癸○○應有部分為2/100，被告己○○應有部分為211/1
    200，被告戊○○○應有部分為11375/39600，被告財政部國
    有財產局（下稱國有財產局）應有部分為55/4950，被告甲○○應有部分為3279/39600，被告丙○○應有部分為11603/
    39600，被告子○○應有部分為6/60。系爭土地依其使用目
    的並無不能分割之情事，且兩造間未訂有不分割之特約，因
    兩造無法達成協議分割，爰依民法第823條第1項及第824條
    第2項之規定，提起本件訴訟，請求依臺中市中正地政事務
    所於94年9月13日就系爭土地製作之複丈成果圖（即附圖二
    ）所示之分割方法分割系爭土地。並聲明：求為判決就兩造
    共有之系爭土地，准予依附圖二所示之分割方法分割，即附
    圖二所示Ａ部分面積0.031072公頃，分歸被告己○○及戊○○○依應有部分6963/18338及11375/18338之比例保持共有
    ；Ｂ部分面積0.002013公頃，分歸原告丁○及辛○○依應有
    部分2/3及1/3之比例保持共有；Ｃ部分面積0.000746公頃，
    分歸被告國有財產局取得；Ｄ部分面積0.005556公頃，分歸
    被告甲○○取得；Ｅ部分面積0.019661公頃，分歸被告丙○○取得；Ｆ部分面積0.001342公頃，分歸被告癸○○取得，
    Ｇ部分面積0.006710公頃，分歸被告子○○取得。
四、被告甲○○主張：系爭土地應按臺中市中正地政事務所於93
    年10月14日製作之複丈成果圖（即附圖三）乙案所示之分割
    方法分割，即附圖三乙案Ｆ部分面積0.019661公頃，分歸被
    告丙○○取得；Ｅ部分面積0.005556公頃，分歸被告甲○○
    取得；Ａ部分面積0.011798公頃，分歸被告己○○取得；Ｂ
    部分面積0.002013公頃，分歸原告丁○、辛○○依應有部分
    2/3及1/3之比例保持共有；Ｃ部分面積0.019274公頃，分歸
    被告戊○○○取得；Ｄ部分面積0.000746公頃，分歸被告財
    政部國有財產局取得；Ｇ部分面積0.001342公頃，分歸被告
    癸○○取得，Ｈ部分面積0.006710公頃，分歸被告子○○取
    得，蓋依該方法分割系爭土地，伊可分得與原告丁○及被告
    丙○○3人合購之門牌號碼臺中市○○路276號房屋坐落之基
    地；至原告所提如附圖二所示分割方案，將未遭第三人無權
    占用之土地悉數分歸原告及其家人所有，伊則分得訴外人占
    用中之土地，於分割後尚須另行訴訟始得取回土地使用權，
    對伊顯非公平，殊無可採。被告丙○○先則亦主張：系爭土
    地應按如附圖三所示乙案之方法分割，因伊與被告甲○○及
    原告丁○共同出資購買臺中市○○路276號建物，及權利範
    圍相當於該建物坐落基地之系爭土地應有部分，是該建物坐
    落基地自應優先分配予伊。又伊與被告甲○○2人係以每坪
    500,000元之高價，購得與英才路相鄰之系爭土地應有部分
    ，原告丁○及辛○○則係以每坪200,000元之較低價格，買
    受系爭土地非緊臨英才路之應有部分，原告竟提出附圖二所
    示分割方案，主張欲取得系爭土地中面臨英才路且無第三人
    無權占用之最菁華部分，將尚在第三人占用中之土地分歸伊
    取得，全然不符公平原則，是伊反對依附圖二所示方法分割
    系爭土地；嗣則主張系爭土地應依臺中市中正地政事務所於
    94年8月1日製作之複丈成果圖（即附圖一）所示方法分割，
    即請求依主文第一項所示方法分割系爭土地，以使被告己○○可分得系爭土地最東側部分，便於該被告將分得部分與同
    為其所有之同地段133之33號土地合併利用；被告國有財產
    局亦贊同依附圖一所示方法分割系爭土地；被告子○○則主
    張：伊希望分得伊所有之門牌號碼臺中市○○路282號房屋
    坐落土地，故依附圖一、二、三所示任一方法分割系爭土地
    均無不可；被告己○○、戊○○○、癸○○未於言詞辯論期
    日到庭，亦未提出書狀作何聲明或陳述。
五、原告主張系爭土地為兩造共有，原告丁○應有部分為2/100
    、原告辛○○應有部分為1/100，被告癸○○應有部分為2/1
    00，被告己○○應有部分為211/1200，被告戊○○○應有部
    分為11375/39600，被告國有財產局應有部分為55/4950，被
    告甲○○應有部分為3279/39600，被告丙○○應有部分為11
    603/39600，被告子○○應有部分為6/60等情，業據原告提
    出土地登記謄本1份為證，且為兩造所不爭執，自堪信為真
    實。
六、按除因物之使用目的不能分割或契約約定有不分割之期限者
    ，共有人得隨時請求分割共有物。又分割方法不能協議者，
    法院得因任何共有人之聲請，為原物分割或變價分割，民法
    第823條第1項前段、第824條分別定有明文。本件原告主張
    系爭土地並無其他因使用目的不能分割，且兩造無不得分割
    期限之約定，亦為兩造所共認，是原告請求就系爭土地為裁
    判分割，自無不合，應予准許。
七、再按法院定共有物之分割方法，應斟酌當事人之聲明、共有
    物之性質、經濟效用及全體共有人之利益等公平決之，不受
    任何當事人主張之拘束。經查：
  (一)系爭土地南方面臨臺中市○○路，東側為雙向二線車道，西
    側為單行巷道，被告子○○所有之門牌號碼臺中市○○路28
    2號、第一層為ＲＣ磚造、第二層為鐵皮搭建之房屋，位於
    系爭土地最西側、本院勘驗筆錄附圖所示Ｈ部分；另原告丁○、被告丙○○及甲○○3人合購之門牌號碼臺中市○○路
    276號鐵皮建物，位於該附圖所示Ｃ部分；至該附圖所示Ｆ
    、Ｇ部分前半部，現為第三人無權占用，建有磚造一樓房屋
    ，且屋前堆置大量雜物；後半部則為被告癸○○所有之鐵皮
    2樓建物等情，業經本院勘驗現場屬實，並製有勘驗筆錄附
    卷可稽。又原告主張與系爭土地東北方相鄰之上開地段133
    之33號土地為被告己○○所有等情，有原告提出之土地登記
    謄本一份為憑，且為被告等所不爭執，亦堪信為真實。另被
    告丙○○、甲○○及子○○均明確表示希望分得前2者與原
    告丁○合購之英才路276號房屋及後1人所有同路282號房屋
    坐落之基地，自該2棟房屋之結構及用途（276號房屋現由原
    告丁○出租他人使用，282號房屋現為被告子○○之住處）
    觀之，應具有相當之使用價值，自以保存為宜，始得發揮該
    等建物之經濟效益。再由原告先後提出如附圖三甲案及附圖
    二所示分割方案，均主張原告丁○及辛○○2人就分得部分
    維持共有觀之，足見其2人同意於系爭土地分割後繼續保持
    共有關係。
  (二)次查，附圖三乙案及附圖一、二所示3種分割方式，均可使
    系爭土地各共有人分得部分面臨該土地南側之英才路而出入
    無虞，且均使被告子○○分得其所有房屋坐落之各附圖Ｈ部
    分土地，可使該房屋免於因系爭土地分割而導致被拆除之命
    運。然系爭土地之東側邊緣呈不規則狀，若未能與鄰接之土
    地合併利用，將可能產生無法依該土地之地目作建築使用之
    畸零地，而浪費土地資源。附圖三乙案之分割方法，卻將系
    爭土地最東側之Ｆ部分分歸被告丙○○取得，被告己○○則
    分得與同地段133之33地號土地不相連接之Ａ部分土地，就
    發揮土地最大經濟效益之觀點言之，該分割方法顯不如附圖
    一、二將系爭土地最東側之Ａ部分，分歸與該部分土地相鄰
    之同段133之33地號土地所有權人即被告己○○取得者為妥
    適，是附圖三乙案顯非分割系爭土地之最適當方式。至原告
    於被告己○○與戊○○○於94年7月29日具狀表明同意於系
    爭土地分割後，繼續維持共有關係後，另提出如附圖二所示
    分割方案，雖使上述2被告共同分得系爭土地最東側之該附
    圖Ａ部分，而無附圖三乙案可能產生畸零地之弊端；惟該附
    圖Ａ部分所涵蓋範圍，尚包括被告丙○○、甲○○與原告丁○合購之臺中市○○路276號建物坐落之基地，故若依此一
    方式分割系爭土地，將導致上開建物之3共有人無一分得該
    建物坐落土地，日後該建物極可能遭取得基地所有權之被告
    己○○與戊○○○請求拆除，因而無法繼續發揮其經濟效益
    ，非但造成社會資源浪費，且對被告丙○○、甲○○2人而
    言顯失公平，自不宜僅為被告己○○與戊○○○維持共有之
    意願，即罔顧其他共有人之利益，遽採此一方式分割系爭土
    地。
  (三)至附圖一所示分割方案，除保有前述使所有共有人分得部分
    皆面臨英才路而出入無虞，另使被告己○○可就分得之該附
    圖Ａ部分與相鄰之同地段133之33地號土地合併利用等優點
    外，並將相當於上開282號及276號建物坐落之基地部分，分
    歸各該建物所有人取得（即被告子○○取得附圖一所示Ｈ部
    分，被告丙○○、甲○○與原告丁○分別取得附圖一所示Ｆ
    、Ｅ、Ｂ部分），俾其等得繼續就該2建物為使用收益，較
    諸附圖二、三所示其他分割方式，更有利於發揮不動產之經
    濟價值。雖附圖一所示Ｃ部分土地之前半部，目前遭訴外人
    廖金珠無權占用並建有地上物，然原告丁○依民法第821條
    規定，向本院起訴請求廖金珠拆除在該部分土地所建地上物
    並返還土地一案，業經本院93年度訴字第2006號民事判決原
    告丁○勝訴確定等情，有原告提出之本院上開民事判決影本
    1份為證，且原告於本院94年7月5日言詞辯論期日並表示：
    會負責聲請法院依上開確定判決對廖金珠執行拆屋還地完畢
    等語，是以被告戊○○○無須為排除第三人之無權占有而耗
    費時間與心力，則將附圖一所示Ｃ部分土地分歸該被告取得
    ，對其不致造成過度之不利益；再者，被告國有財產局亦贊
    同依附圖一所示方法分割系爭土地，且該分割方法並不違背
    原告丁○與辛○○繼續維持共有之意願。是本院權衡附圖一
    、二及三之乙案所示3分割方法，對兩造之利弊得失後，認
    以附圖一所示之方式分割系爭土地為宜。
  (四)綜上所述，如附圖一所示分割方法，既顧及系爭土地各共有
    人分得土地對外聯絡之便利，亦使系爭土地、其上建物暨相
    鄰土地得以發揮最大經濟價值，對於兩造堪稱公平，故本院
    認以該方法就系爭土地予以原物分割，應屬適當，爰判決如
    主文第一項所示。
八、末按分割共有物事件，本質上並無訟爭性，兩造本可互換地
    位，由任一共有人起訴請求分割，均無不可，故勝訴當事人
    之訴訟行為，自非為伸張或防衛權利所必要者，故本院認本
    件訴訟費用由兩造依其應有部分比例分擔，較為公允，併予
    說明。
九、訴訟費用負擔之依據：民事訴訟法第78條、第81條第1款。
中　　華　　民　　國　　94　　年　　10　　月　　28　　日
                  民事第一庭    法  官　鍾啟煒
正本係照原本作成。
如對本判決上訴，須於判決送達後20日內向本院提出上訴狀。
中　　華　　民　　國　　94　　年　　10　　月　　28　　日
                                書記官  林素妃
